臺北高等行政法院判決　 　　　　　　　　　　　　　 九十一年度訴字第九○四號
　　　　　　　　　　　　　　　.
　原　　　告　統一超商股份有限公司
　代　表　人　甲○○董事長）.
　訴訟代理人　高文宏（會計師）
　　　　　　　張錦娥（會計師）
　　　　　　　朱瑞陽律師
　被　　　告　財政部臺北市國稅局
　代　表　人　張盛和（局長）
　訴訟代理人　乙○○
右當事人間因營利事業所得稅事件，原告不服財政部中華民國九十一年一月十日臺財
訴字第○九○○○一三七一三號訴願決定，提起行政訴訟。本院判決如左：
　　主  文
原告之訴駁回。
訴訟費用由原告負擔。
    事  實
一緣原告民國（下同）八十三年度營利事業所得稅結算申報，原列報適用投資抵減之
  研究發展支出計新台幣（下同）二○、一七四、○七六元、人才培訓支出二七、六
  七一、三四八元，分別抵減稅額三、○二六、一一一元及四、一五○、七○二元。
  被告初查以原告研究發展支出未具研究發展性質，而人才培訓支出為訓練中心專責
  訓練人員薪資，未經財政部專案核准，乃否准其投資抵減稅額。原告不服，申請復
  查結果，除准予追認人才培訓支出投資抵減稅額七五九、九九九元外，關於研究發
  展支出投資抵減稅額部分，則以依原告提示之研究計畫顯示，其推動之點銷售系統
  （Ｐ○Ｓ）及電子訂購系統（Ｅ○Ｓ）性質應為一般便利商店電腦化過程所從事之
  一般性工作，且依所提示之公司組織系統表及研發部門組織架構圖所示，謝健南等
  研究人員並非專業研究人員，核與行為時股份有限公司研究與發展、人才培訓及建
  立國際品牌形象支出適用投資抵減辦法（下稱投資抵減辦法）第二條規定專業研究
  人員薪資規定不符；況原告為經營連鎖便利商店，係屬買賣業，而系爭點銷售系統
  （Ｐ○Ｓ）及電子訂購系統（Ｅ○Ｓ）之研究開發在於加強內部管理及提昇工作效
  率，亦與投資抵減辦法第二條所稱研究發展支出為研究新產品、改進生產技術、改
  進提供勞務技術及改善製程所支出之費用未合，被告未准其抵減稅額，尚無不合，
  乃未准變更。原告對未准變更之研究發展支出抵減稅額部分，循序訴經行政院八十
  八年四月十六日台八十八訴字第一四九三一號再訴願決定，將原決定及原處分關於
  研究發展支出投資抵減稅額部分均撤銷，著由被告另為適法之處分。嗣經被告重核
  ，於九十年一月十七日以財北國稅法字第九○○○一六八六號復查決定書以原告所
  列報系爭研究發展支出二○、一七四、○七六元，未具研究與發展性質，乃維持原
  核定。原告不服，提起訴願，遭決定駁回，遂向本院提起行政訴訟。
二兩造聲明：
  (一)原告聲明：訴願決定及原處分均撤銷。
  (二)被告聲明：如主文所示。
三兩造爭點：
  原告主張其八十三年度列報研究Ｐ○Ｓ及Ｅ○Ｓ發展支出，符合投資抵減規定，被
  告卻認其未具研究與發展性質，非屬投資抵減範圍，否准列報投資抵減稅額，顯有
  違誤，是否可採？
  (一)原告主張之理由：
    1.原告所營事業確屬促進產業升級條例（下稱促產條例）獎勵行業範圍內，訴願
      決定機關復執「訴願人之簽證會計師報告記載訴願人主要業務為連鎖便利商店
      之投資經營及及食品、罐頭等家庭百貨之零售，‧‧‧核屬買賣業」之辭，並
      以「依訴願人本年度營利事業所得稅結算申報，自行申報之行業代碼為五六九
      一─一一便利商店，係屬中華民國稅務行業標準分類之商業（買賣業）大類下
      之其他綜合零售小類，是訴願人所營事業確為買賣業而非服務業」為由，認定
      原告尚非前開促產條例第一條所稱之「產業」涵蓋範圍，而為否准認列投資抵
      減稅額之決定，實未究明原告所營事業特性與忽略法律適用之整體性，其決定
      尚嫌武斷：
      (1)按「為促進產業升級，健全經濟發展，特制定本條例。本條例所稱產業係指
        農業、工業及服務業等各行業。」為促產條例第一條揭櫫之立法本旨。準此
        ，促產條例第一條係為鼓勵所有行業進行產業升級以健全經濟發展之概括性
        明文規定。
      (2)促產條例第一條雖明確指出以農、工業及「服務業」為適用範圍，然無論依
        文義解釋抑或體系解釋之服務業定義而言，原告所營事業於形式與經濟實質
        上均含括於服務業之範圍：
        依文義解釋而論：
          所謂文義解釋，應指一般社會通念對該名詞所應有之解釋，一般文義解釋
          當會有廣義與狹義之分，就廣義之服務業而言，原告經營逾千家之７─Ｅ
          ＬＥＶＥＮ連鎖便利商店，提供二十四小時全年無休的便利服務予消費者
          ，所營業務性質與服務業無異；且依一般工商業慣例及政府統計數字，服
          務業所包括行業類別極為廣泛，從個人理財顧問公司、證券承銷商、百貨
          公司、會計師事務所到超級市場及便利商店都可稱之為服務業。國內著名
          經濟商業類月刊「天下雜誌」每年度均會進行國內五百大服務業排名，八
          十三年度原告即躋身全國第十二大服務業，足資證明原告係屬服務業之範
          疇。就狹義之服務業而言，原告八十三年度所營事業除包括超級商店及超
          級市場之經營，特產品及菸、酒、家庭百貨、型錄、鮮花、音樂帶、錄影
          帶、書籍、報章雜誌、鐘錶、眼鏡、照相材料、家電用品、文具、醫療器
          材、廚具衛浴設備、清潔用品、皮件之買售及進出口代理等業務外，亦經
          營如音樂帶之出租業務，代售郵票、套幣、電話卡等，並代理廣告刊登業
          務，同時提供影印、相片沖洗、國際快遞等服務。
        依體系解釋而論：
          依經濟部公司行號營業項目編碼原則，以大類而言，原告所營事業係同屬
           F類（即商業類）下之綜合零售業（F3），（顯屬狹義服務業之國際貿易
          業編排為F4），以及廣播業（J5）中之廣播電視節目供應業（J503）及其
          他服務業 （JZ99990）等之社會和個人服務業。故依原告目的業務主管機
          關之規範，原告所營事業顯屬服務業範疇，至為顯明。
          被告援引中華民國稅務行業標準分類認定原告為商業底下之綜合零售業，
          姑不論該「稅務行業標準分類」並非原告目的事業務主管機關所為分類，
          該分類中，「綜合零售業」所屬之「商業」中，顯為狹義之服務業之餐飲
          業亦包括在其中，故顯不能認原告於前開「稅務行業標準分類」登錄為「
          綜合零售業」即認為原告非屬服務業。
      (3)退萬步言，縱被告認定原告為買賣業而非服務業，惟行政院八十八年台八十
        八訴字第一四九三一號再訴願決定業指出「‧‧‧買賣業如符合行為時促產
        條例及相關子法規定，自得適用有關租稅優惠規定‧‧‧」，並據以將第一
        次訴願決定及原核課處分均撤銷。前開再訴願決定之意旨當係確認買賣業係
        屬促產條例第一條之範圍，否則該再訴願決定不用提及「相關子法」。故準
        此，不論原告為服務業或買賣業，只要符合促產條例及相關投資抵減辦法規
        定，自得適用有關之租稅優惠，實屬應然。
    2.原告八十三年度列報系爭研究發展支出，係屬專職於系統革新小組之研究人員
      薪資，應符合投抵辦法相關規定之適用範圍，被告及訴願決定機關侷限於製造
      業及一般公司電腦化之傳統觀念，未求深入了解原告所導入之Ｐ○Ｓ與Ｅ○Ｓ
      電子化系統性質，卻僅以系統革新小組於組織架構圖之層級隸屬關係，逕行認
      定該項系統革新小組人員薪資支出非屬研究發展支出，實欠允當：
      (1)查「為促進產業升級需要，公司得在下列用途項下支出金額百分之五至百分
        之廿限度內，抵減當年度營利事業所得稅額；當年度不足抵減時，得在以後
        四年度內抵減之‧‧‧。三、投資於研究與發展、人才培訓及建立國際品牌
        形象之支出。」，為行為時促產條例第六條第一項之規定。次查「本辦法所
        稱研究與發展之支出，包括公司為研究新產品、改進生產技術、改進提供勞
        務技術及改善製程所支出之左列費用：一、研究發展單位專業研究人員之薪
        資。二、生產單位改進生產技術或提供勞務技術之費用。‧‧‧」，復為行
        為時投抵辦法第二條所明示。再查財政部八十九年四月二十一日台財稅第○
        八九○四五三一○二號函所頒「公司研究與發展人才培訓及建立國際品牌形
        象支出適用投資抵減辦法審查要點」（下稱「審查要點」），已明文規定研
        究發展單位係指專門從事研究新產品、改進生產技術、改進提供勞務技術及
        改善製程之單位而言，其名稱、組織層級及數量不限；又專業研究人員係指
        配置於研究發展單位且專門從事研究發展工作之全職人員，包括研究發展單
        位之主管及該單位內直接參與研發專業進行之各階主管在內。準此，符合上
        開法令要件者，自得依法列報研究發展支出。
      (2)原告系統革新小組進行Ｐ○Ｓ與Ｅ○Ｓ之研發及導入工作，符合促產條例所
        指「改進提供勞務技術」，且該系統革新小組人員皆為專職，並無兼職等情
        事，故原告列報系爭小組人員薪資為研究發展支出，於法並無不合：
        原告所營事業項目為便利商店之經營，於八十四年已於全省設有逾千家之
          營業據點，其進貨、銷貨之交易金額甚為鉅大且商品項目龐雜，復以原告
          業務不斷成長，門市販賣之商品種類亦日益增加，是故如何縮短消費者結
          帳時間及避免因資料輸入錯誤而引發與消費者間之糾紛，並利原告隨時掌
          握各單店消費者之需求以及時補貨，俾以最佳之服務品質及服務效率提供
          予消費者，乃成為原告提供服務予消費者在技術上之一大課題。基此，原
          告特成立「系統革新小組」，進行前述研究計劃，其前置作業包括檢討現
          有系統之缺失，彙集最常見之錯誤發生情形，並實地於各門市觀察現有作
          業情形及重新檢視現有作業流程，爾後再配合原告未來發展方向及預計新
          服務項目，重新規劃新作業流程，並擬定未來新系統應具備之功能；且其
          所屬小組人員皆為專職，並無兼職等情事，使能發揮整體革新小組最大功
          能。
        易言之，經原告系統革新小組研發並導入Ｐ○Ｓ與Ｅ○Ｓ電子化系統，用
          以改善所有門市訂貨及銷貨之資訊系統，除可藉由該系統之引進提升本身
          經營效率外，輔之以加值網路之服務，並可維持順暢之進銷貨供應鏈之運
          作，性質係屬「改進提供勞務技術」，不僅提高原告之服務層級，抑且已
          間接促使整體便利商店產業之水準升級，完全符合促產條例立法意旨及上
          揭投抵辦法等相關法令，原告列報系爭小組人員薪資為研究發展支出，於
          法並無不合。
        原告此項研發工作之進行及成果，除已獲致個體效益外，同時亦可達成促
          進資源共享、提昇競爭能力、培養更和諧之經濟合作關係、符合資訊化社
          會之需求並奠定現代化基礎之整體經濟效益。
      (3)被告於復查重核決定書以「‧‧‧申請人組織系統圖所示該小組歸屬於管理
        群下，‧‧‧」為由，逕予否定該小組所從事工作未具研究發展性質，實已
        忽略該小組之成立本旨係為原告導入Ｐ○Ｓ與Ｅ○Ｓ系統所設之專案小組，
        有別於管理群下其他之管理服務部、財務部以及資訊部等部門之性質，顯係
        未對公司組織深入了解所為之主觀認定，與審查要點規定有違。蓋以：系統
        革新小組既為推動原告研究改善公司整體提供勞務技術所設，而原告八十三
        年度公司組織圖，原告於總經理下設行銷、發展、營業、管理等四大事業群
        ，依其部門設立之精神，統籌公司整體業務部門之功能性事務部門皆隸屬於
        管理群，而該小組直接隸屬於管理群下之目的，係為降低部門設立成本，並
        使系統革新小組從事全公司整體作業流程之研究改進工作得以順利推動，原
        告系統革新小組並不會因位於「管理」群之下，致其所從事之研發工作性質
        轉變。故依前述審查要點規定，該系統革新小組既為獨立研究發展單位，該
        小組人員即屬專業之研發人員。
    3.為使鈞院明瞭原告所屬之系統革新小組確有自行研發之事實，茲將其具體工作
    　內容說明臚列如後：
      系爭Ｐ○Ｓ及Ｅ○Ｓ兩系統，乃原告與日商野村總合研究所株式會社（以下稱
      日商ＮＲＩ）及日商東京電器株式會社（ＴＥＣ）訂定技術合作契約，共同設
      計開發，其設計開發過程包含「需求設計及整合」，「系統分析」，「系統程
      式撰寫」，「系統測試」，「教育訓練及導入」等階段，茲將原告、ＴＥＣ、
      及ＮＲＩ三者之具體分工情形陳明於后：
      (1)需求設計及整合階段：原告之系統革新小組：負責整合原告所屬營業、行銷
        、物流、會計等單位需求。企劃、設計系統流程，並提出各種系統效益及管
        理。
　　　　ＴＥＣ：提供日本的相關參考資訊。
　　　　ＮＲＩ：提供日本的相關參考資訊。
      (2)系統分析階段：
        原告之系統革新小組：根據系統流程整合、總部端及門市端開發廠商，共同
        進行系統分析。
        ＴＥＣ：根據系統流程，執行門市端系統分析，包括資料庫設計，檔案結構
                ，系統處理程序及其關連性。
        ＮＲＩ：根據系統流程，執行總部端系統分析，包括資料庫設計，檔案結構
                ，系統處理程序及其關連性。
      (3)系統程式撰寫階段：
        原告之系統革新小組：根據系統分析資料進行門市硬、軟體及總部端硬、軟
        體及網路端硬、軟體的規格確認。
        ＴＥＣ：根據系統門市端系統分析，進行各項程式撰寫及單元測試。
        ＮＲＩ：根據系統總部端系統分析，進行各項程式撰寫及單元測試。
      (4)系統總合測試階段：
        原告之系統革新小組：針對總部端及門市端系統分別進行單元測試及系統硬
        體關聯測試，並將總部端及門市端系統進行整合測試及資料轉換作業。
        ＴＥＣ：配合原告之系統革新小組之門市端軟、硬體測試有誤的部分進行系
                統除錯更新及整體測試作業。
        ＮＲＩ：配合原告之系統革新小組之門市端軟、硬體測試有誤的部份進行系
                統除錯更新及整體測試作業。
      (5)教育訓練及導入階段：
        原告之系統革新小組：針對總部端及門市端系統分別針對總部端系統使用者
        及門市端教育訓練種子人員進行系統使用教育訓練，並製成教育訓練手冊供
        所有門市。
        安排各區課導入時間及安排廠商專機時間及到店做裝機輔導及使用諮詢。
        ＴＥＣ：配合原告之系統革新小組之門市端軟、硬體手順不好的部份做調整
                ，並協助革新小組人員針對門市導入狀況無法改善的部份協助。
        ＮＲＩ：配合原告之系統革新小組之總部端之使用者進行軟、硬體流程協助
                ，便配合與門市端作業使對應。
    4.綜上所述，原告八十三年列報研究發展適用投資抵減稅額計三、○二六、一一
      一元，確係符合相關法令規定，請鈞院撤銷原核課處分、復查重核決定及第二
      次訴願決定，重新審酌，以維護原告法定之權益。
  (二)被告主張之理由：
    1.本件原告八十三年度營利事業所得稅結算申報，原列報促產條例抵減稅額中研
      究發展支出為二○、一七四、○七六元，可抵減稅額三、○二六、一一一元，
      被告初查以該項支出為原告於管理群下設置系統革新小組，作為專門研究發展
      單位，該單位係依據日本方面提供之軟體、開發知識及其技術指導、建立原告
      商品銷售資訊系統，而各研究人員依其提示工作職掌資料顯示，主要工作係對
      所經營之便利商店之各門市經營業務規劃，所作之電腦化系統管理，其性質應
      為一般便利商店電腦化過程應從事之一般性工作，難謂其符合投資抵減辦法第
      二條所稱研究新產品、改進生產技術等支出，及否准所申報專業研究人員薪資
      支出九、三七八、九五六元抵減稅額，又委請東京電器公司提供銷售資訊系統
      化有關之諮詢服務所支付之報酬一○、七九五、一二○元，為便利商店應從事
      之一般性工作，難謂符合專為研究發展購置之專利權或專用技術之當年度攤折
      費用，亦未准抵減稅額。原告不服，主張渠係經營連鎖便利商店之事業，為提
      高服務品質及加強內部管理及增進工作效率，遂推動點銷售系統（Ｐ○Ｓ）之
      研究發展及電子訂購系統（Ｅ○Ｓ）之改善研究，為促進零售業升級之研究發
      展，應符合投資抵減辦法第二條之規定等語，申請復查。被告復查決定略以，
      原告為經營連鎖便利商店，係屬買賣業，而系爭之Ｐ○Ｓ及Ｅ○Ｓ研究在於加
      強內部管理及提昇工作效率，與前揭投資抵減辦法第二條所規定之研究發展支
      出為研究新產品、改進生產技術、改進提供勞務技術及改善製程所支出之費用
      未合。至支付東京電器公司之技術報酬金，依合約所載為提供原告諮詢服務，
      原告所支付之技術報酬金自與行為時投資抵減辦法第二條第六款規定不合，原
      核定未准其抵減稅額，亦無不合為由，駁回其復查之申請。原告不服，提起訴
      願，經遭駁回後，遂提起再訴願。
    2.嗣經行政院台八十八訴字第一四九三一號再訴願決定略以，本件據財政部八十
      八年三月十八日台財訴字第八八○○八四九五一號函補充答辯，略以買賣業如
      符合促產條例及相關子法規定者，自得適用有關之租稅優惠。本件原告於管理
      群下設置之系統革新小組究是否屬專門從事研究新產品、改進生產技術、改進
      提供勞務技術及改善製程之單位？其人員是否屬專業研究人員？該小組推動之
      點銷售系統及電子訂購系統性質為何？是否確有從事研究發展？系爭支付東京
      電器公司提供服務之費用是否屬改進生產技術或提供勞務技術之費用？均應由
      被告詳予查明，核實認定等由，將原決定及原處分關於研究發展支出投資抵減
      稅額部分均撤銷，著由被告查明後，另為適法之處分。
    3.本件經依再訴願決定撤銷意旨及原告八十九年六月二十二日補充說明函，查原
      告管理群下設置系統革新小組所推動之點銷售系統（Ｐ○Ｓ）及電子訂購系統
      （Ｅ○Ｓ），其性質係為如何精簡原告訂貨流程，以更短之時間完成各單店進
      銷貨資料之彙整，如何縮短消費者等候結帳時間及增進效率等事項與目標，進
      行研究，以更新所有門市之訂貨及銷貨之資訊系統。原告系統革新小組之工作
      ，即為從事前開訂貨、銷貨資訊系統更新作業。核其工作性質，乃係原告為加
      速進貨、銷貨作業流程，所為資訊系統更新之作業，與一般公司為加速業務進
      行或求管理周延，所從事電腦化作業，其目的並無二致。該小組僅為原告之管
      理資訊部門，核非屬專門從事研究新產品、改進生產技術、改進提供勞務技術
      及改善製程之單位。是該小組人員自非屬專業研究人員。縱如原告所稱該小組
      有從事改善進銷作業及縮短消費者結帳時間之工作，亦僅為促進管銷效率之研
      究改革，此觀諸原告組織系統圖所示該小組歸屬於管理群下，及原告所提系統
      革新研究發展效益比較表，其革新效益包括訂貨驗收作業、收銀作業、庫存管
      理、銷售管理、物流作業、商品情報、商品條碼管理等項目，均可驗證原告系
      爭資訊系統革新工作，並非促產條例及投資抵減辦法第二條所規定：「研究新
      產品、改進生產技術、改進提供勞務技術及改善製程」等「研究與發展」投資
      抵減範疇，其理至明。被告原核定以系爭原告所列報研究發展支出二○、一七
      四、○七六元，未具研究發展性質，否准抵減稅額三、○二六、一一一元，自
      無違誤，被告原核定，自無違誤，原告復執前詞爭執，仍難認有理由，核無足
      採。
    4.茲再就原告八十三年度營利事業所得稅結算申報，列報研究發展支出二○、一
    　七四、○七六元，是否符合投資抵減辦法第二條規定，補充答辯如后：
      (1)Ｐ○Ｓ及Ｅ○Ｓ所從事之工作是否屬研究發展範疇？
        原告主張之理由：
          I原告所營事業項目為便利商店之經營，全省設有逾千家之營業據點，商
            品進、銷種類龐雜且金額鉅大，為縮短消費者結帳時間及錯誤，並提高
            服務品質及效率，特成立「系統革新小組」，進行研究計畫。此項研究
            計畫前置作業包括檢討現有系統之缺失、彙集最常見之錯誤、實地於各
            門市觀察現有作業情形及重新檢視現有作業流程，並參酌日本７─ＥＬ
            ＥＶＥＮ之系統架構，再配合未來發展方向及預計提供服務項目等，做
            為擬定未來新系統應具備之功能。
          II系統革新小組研發並導入Ｐ○Ｓ與Ｅ○Ｓ系統，用以改善所有門市訂貨
            及銷貨之資訊系統，除可藉由該系統之引進以提升本身經營效率外，輔
            以加值網路之服務，並可維持順暢之進銷貨供應鏈之運作，性質屬「改
            進提供勞務技術」。
          III茲以收銀作業為例：於系統革新前，係採「人工登錄」商品編號、價格
            等，浪費時間且錯誤率高，致延遲消費者結帳時間；導入Ｐ○Ｓ及Ｅ○
            Ｓ系統後，改以「掃描器」輸入登帳，結帳快速且錯誤率低，收銀機作
            業效率及服務品質皆大幅提升。
        被告答辯之理由：
          I原告系統革新小組為加速進貨、銷貨流程所推動Ｐ○Ｓ及Ｅ○Ｓ系統，
            工作性質應屬資訊系統更新作業，其內容包括訂貨驗收作業、收銀作業
            、庫存管理、銷售管理、物流作業、商品情報、商品條碼、管理等項目
            ，與一般公司為加速業務進行或求管理週延所從事電腦化作業，其目的
            並無二致。另依行為時民營批發業零售業及技術服務業購置設備或技術
            適用投資抵減辦法（以下稱設備或技術抵減辦法）第二條第一項第六款
            第（二）目所指，自動化技術含括電腦輔助設計、配銷或管理所需之專
            用技術或套裝軟體，與原告所推動Ｐ○Ｓ及Ｅ○Ｓ之性質並無不同。故
            Ｐ○Ｓ及Ｅ○Ｓ系統係屬自動化技術（即電腦化）。另依投資抵減辦法
            第二條第一項所稱研究與發展，內容包括公司為研究新產品、改進生產
            技術、改進提供勞務技術及改善製程，與「設備或技術抵減辦法第二條
            第一項第六款第（二）目」之適用範圍不同。即「研究與發展」規範於
            促產條例第六條第一項第三款，「自動化設備或技術」則規範於同項第
            一款，益發證明二者適用範圍之不同。
          II按原獎勵投資條例第三十四條之一及生產事業研究發展費用適用投資抵
            減辦法第二條，所稱「研究發展」費用，包括生產事業為研究新產品、
            「改進生產管理技術」、改善製程、節約能源，防治污染及產品市場調
            查之支出，亦與促產條例第六條第一項第三款及研發人培品牌形象抵減
            辦法第二條所稱「研究與發展」支出，僅包括公司為研究新產品、改進
            生產技術、改進提供勞務技術及改善製程之適用範圍相異，即促進產業
            升級條例之「研究與發展」支出，已不包含「管理」，故原告導入Ｐ○
            Ｓ及Ｅ○Ｓ均不在獎勵範圍。
          III另依財政部八十九年四月二十一日台財稅第○八九○四五三一○二號函
            發布審查要點，該要點係財政部邀集行政院經濟建設委員會等相關單位
            開會研商訂定，其中項目壹、認定原則四，所稱改進生產技術、改進提
            供勞務技術及改善製程活動包含：（一）提高原有機器設備效能。（二
            ）‧‧‧。而原告所稱系統革新小組導入Ｐ○Ｓ及Ｅ○Ｓ系統工作內容
            ，亦與前述規範不符，尚難認定屬研究發展範圍（改進提供勞務技術）
            。
          Ⅳ以原告導入Ｐ○Ｓ及Ｅ○Ｓ系統中之收銀機為例：系統革新前，係採「
            人工登錄」商品編號、價格等，導入新系統後改以「掃描器」輸入登帳
            等，藉以提昇作業效率及服務品質並降低錯誤，更加證明Ｐ○Ｓ及Ｅ○
            Ｓ系統乃屬自動化技術範疇，尚非屬研究發展範圍。
      (2)Ｐ○Ｓ及Ｅ○Ｓ系統業獲經濟部核准適用「民營批發業零售業及技術服務業
        購置設備或技術適用投資抵減辦法」抵減稅額，可否再適用投資抵減辦法之
        規定？
        原告主張之理由：
          I「Ｐ○Ｓ及Ｅ○Ｓ系統」係向日商ＮＲＩ「購買」架設之成本；另列報
            「研究與發展支出」係屬「支付專責從事」Ｐ○Ｓ及Ｅ○Ｓ系統研發之
            系統革新小組人員「薪資」，兩者不同。
          IIＰ○Ｓ及Ｅ○Ｓ系統支出與系統革新小組人員薪資，兩者適用法令不同
            ，前者依據促產條例第六條第一項第一款「投資於自動化生產設備或技
            術」及設備或技術抵減辦法第二條；後者乃依第三款「投資於研究與發
            展、人才培訓及建立國際品牌形象之支出」及研發人培品牌形象抵減辦
            法第二條。
        被告答辯之理由：
          I原告為導入Ｐ○Ｓ及Ｅ○Ｓ系統，針對原告各地門市經常發生之錯誤並
            配合未來發展方向及提供服務項目，並參酌日本７─ＥＬＥＶＥＮ之系
            統架構經驗，全面檢討現有系統缺失，重新設計作業流程，此乃原告為
            導入Ｐ○Ｓ及Ｅ○Ｓ系統所必要之前置作業，尚非研究與發展適用之範
            圍。
          II原告購置電腦營業資訊系統（含Ｅ○Ｓ系統改善及Ｐ○Ｓ系統正式導入
            ）之「開發製作」，已依設備或技術抵減辦法規定，向經濟部申請自動
            化技術並經核准在案，該部分並經被告核准適用投資抵減金額八七、四
            ○○、九三五元。該系統係委由日商ＮＲＩ提供，非原告所自行研究發
            展；自無任由原告另列人員薪資充當研發支出另予抵稅之餘地。
      (3)原告已向日商ＮＲＩ購置電腦營業資訊系統，並與ＮＲＩ及日商ＴＥＣ訂定
        技術合作契約，則原告是否仍有自行研發之事實？
        原告主張之理由：
          I原告與日本７─ＥＬＥＶＥＮ各項作業流程及稅法規定不盡相同，原告
            必須依交易實情加以重新設計，以符合需求。
          II原告與ＴＥＣ及ＮＲＩ彼此間分工，分述如左：
            原告：提出需求、硬軟體規格確認、進行整合測試及資料轉換作業、
              進行教育訓練。
            ＴＥＣ及ＮＲＩ：提供日本的相關參考資訊、系統分析（含設計）、
              進行各項程式撰寫及單元測試、硬軟體測試有誤的部分進行除錯更新
              及整體測試作業。
        被告答辯之理由：
          依據原告說明其與ＴＥＣ及ＮＲＩ分工，益發證明原告購入Ｐ○Ｓ及Ｅ○
          Ｓ系統，非屬原告自行開發設計，原告僅為該購入系統能正式運作，提需
          求、測試及人員訓練，並無實際從事研究發展。揆之原告於申請設備或技
          術適用投資抵減時，所檢附「基本設計實行計畫書」內容，可知原告僅做
          判斷或考慮本身及台灣情況，據以修正日方製作草案，而一切的開發作業
          均由日方提供，可證原告確無自行從事研究與發展之事實。
      (4)設置於管理群下之系統革新小組是否屬專業研究發展單位，小組人員是否為
        專業研究人員？
        原告主張之理由：
          I系統革新小組人員皆為專職，並無兼職，工作內容如原告前述說明壹、
            一、（一）。
          II按公司組織圖，於總經理下設行銷、發展、營業、管理等四大事業群。
            統籌公司整體業務部門之功能性事務部門皆隸屬於管理群，而該小組直
            接隸屬於管理群，其目的係為降低部門設立成本，並使系統革新小組從
            事全公司整體作業流程之研究改進。
        被告答辯之理由：
          I依投資抵減辦法第二條第一款規定「研究發展單位專業研究人員之薪資
            」，得列為研究與發展支出適用投資抵減，惟須屬「研究發展單位」之
            支出始可。所謂「研究發展單位」固不以組織名稱為「研究發展部門」
            為必要，然必立於管理之部門以外，從事超乎既有技術水準之研創、開
            展，有助於產業升級者，始足當之。原告設置行銷、發展、營業、管理
            等部門，依其所提示之組織系統圖，「系統革新小組」乃於管理群下設
            置。縱於管理技術水準有所改進，仍不能謂為「研究發展單位」，自不
            合以研究發展單位支出列報為投資抵減項目。另按審查要點項目壹、一
            、之認定原則二、即明定專業研究人員係指配置於「研究發展單位」且
            專門從事研究發展工作之全職人員。有最高行政法院（八十九年七月一
            日改制前為行政法院）八十九年度判字第十七號判決、及鈞院八十九年
            訴字第二○○七號判決亦採相同之見解，可資參考。
          II另依原告提示研究人員工作內容，含括推廣計畫、教育訓練規劃、各階
          　段ｓｃｈｅｄｕｌｅ管理障礙應對、相關部門工作協調、監控合作廠商
            的工作進度、新舊系統搭配、ｕｓｅｒ應對、合作廠商管理、產品評估
            及引進，行政事務支援、合作廠商連繫及協調等等行政管理事項，均非
            屬研究發展工作範疇。核與審查要點項目壹、一之認定原則二、所稱之
            專業研究人員係指「專門從事」研究發展工作之「全職」人員未合，被
            告否准其適用投資抵減並無不妥。此有最高行政法院八十八年度判字第
            三一○一判決、鈞院八十九年度訴字第一○○一號判決及第一○○二號
            判決，可資參酌。
    5.綜上所述，原告列報研究發展支出─薪資支出九、三七八、九五六元、支付東
      京電器公司銷售資訊系統化之諮詢服務報酬金一○、七九五、一二○元，尚非
      屬投資抵減範圍，被告否准適用投資抵減稅額，並無不合，請駁回原告之訴。
　　理  由
一按為促進產業升級需要，公司得在投資於研究與發展、人才培訓及建立國際品牌形
  象之支出金額百分之五至百分之二十限度內，抵減當年度應納營利事業所得稅額，
  當年度不足抵減時，得在以後四年度內抵減之，為行為時促產條例第六條第一項第
  三款所明定。又「本辦法所稱研究與發展之支出，包括公司為研究新產品、改進生
  產技術、改進提供勞務技術及改善製程所支出之左列費用：一、研究發展單位專業
  研究人員之薪資。二、生產單位改進生產技術或提供勞務技術之費用。三、供研究
  發展單位研究用消耗性器材、原材料及樣品之費用。四、專供研究發展單位研究用
  儀器設備或工具性及專業性應用軟體之購置成本。五、專供研究發展單位用建築物
  之折舊費用或租金。六、專為研究發展購置之專利權、專用技術及著作權之當年度
  攤折費用。但按產品生產或銷售數量、金額支付一定比例之價款或定期支付一定金
  額之價款不包括在內。七、委託國內大專院校或研究機構研究或聘請大專院校教授
  或研究機構研究人員之費用。八、其他經中央目的事業主管機關及財政部專案認定
  屬研究與發展之支出。」為投資抵減辦法第二條所規定。
二本件原告八十三年度營利事業所得稅結算申報，原列報適用投資抵減之研究發展支
  出計二○、一七四、○七六元、人才培訓支出二七、六七一、三四八元，分別抵減
  稅額三、○二六、一一一元及四、一五○、七○二元。被告初查以原告研究發展支
  出未具研究發展性質，而人才培訓支出為訓練中心專責訓練人員薪資，未經財政部
  專案核准，乃否准其投資抵減稅額。原告不服，申請復查結果，除准予追認人才培
  訓支出投資抵減稅額七五九、九九九元外，關於研究發展支出投資抵減稅額部分，
  則以依原告提示之研究計畫顯示，其推動之點銷售系統（Ｐ○Ｓ）及電子訂購系統
  （Ｅ○Ｓ）性質應為一般便利商店電腦化過程所從事之一般性工作，且依所提示之
  公司組織系統表及研發部門組織架構圖所示，謝健南等研究人員並非專業研究人員
  ，核與行為時投資抵減辦法第二條規定專業研究人員薪資規定不符；況原告為經營
  連鎖便利商店，係屬買賣業，而系爭點銷售系統（Ｐ○Ｓ）及電子訂購系統（Ｅ○
  Ｓ）之研究開發在於加強內部管理及提昇工作效率，亦與投資抵減辦法第二條所稱
  研究發展支出為研究新產品、改進生產技術、改進提供勞務技術及改善製程所支出
  之費用未合，被告未准其抵減稅額，尚無不合，乃未准變更。原告對未准變更之研
  究發展支出抵減稅額部分，循序訴經行政院再訴願決定，將原決定及原處分關於研
  究發展支出投資抵減稅額部分均撤銷，著由被告另為適法之處分。嗣經被告重核復
  查決定以原告所列報系爭研究發展支出二○、一七四、○七六元，未具研究與發展
  性質，乃維持原核定。原告不服，提起訴願，遭決定駁回，復起訴主張其八十三年
  度列報研究Ｐ○Ｓ及Ｅ○Ｓ發展支出，符合投資抵減規定，被告卻認其未具研究與
  發展性質，非屬投資抵減範圍，否准列報投資抵減稅額，顯有違誤，詳如其起訴狀
  事實欄所載理由等語。查原告為經營連鎖便利商店，屬買賣業，其在管理群下設置
  系統革新小組所推動之點銷售系統（Ｐ○Ｓ）及電子訂購系統（Ｅ○Ｓ），其性質
  係為如何精簡原告訂貨流程，以更短之時間完成各單店進銷貨資料之彙整，如何縮
  短消費者等候結帳時間及增進效率等事項與目標，進行研究，以更新所有門市之訂
  貨及銷貨之資訊系統。原告系統革新小組之工作，即為從事前開訂貨、銷貨資訊系
  統更新作業。核其工作性質，乃係原告為加速進貨、銷貨作業流程，所為資訊系統
  更新之作業，與一般公司為加速業務進行或求管理周延，所從事電腦化作業，其目
  的並無二致。該小組僅為原告之管理資訊部門，核非屬專門從事研究新產品、改進
  生產技術、改進提供勞務技術及改善製程之單位。是該小組人員自非屬專業研究人
  員。縱如原告所稱該小組有從事改善進銷作業及縮短消費者結帳時間之工作，亦僅
  為促進管銷效率之研究改革，此觀諸原告組織系統圖所示該小組歸屬於管理群下，
  及原告所提系統革新研究發展效益比較表，其革新效益包括訂貨驗收作業、收銀作
  業、庫存管理、銷售管理、物流作業、商品情報、商品條碼管理等項目，均可驗證
  原告系爭資訊系統革新工作，並非促產條例及投資抵減辦法第二條所規定：「研究
  新產品、改進生產技術、改進提供勞務技術及改善製程」等「研究與發展」投資抵
  減範疇，又支付ＴＥＣ之技術報酬金，依合約所載為提供原告諮詢服務，原告所支
  付之技術報酬金，亦與投資抵減辦法第二條第六款不合，從而被告核定以系爭原告
  所列報研究發展支出二○、一七四、○七六元，未具研究發展性質，否准抵減稅額
  三、○二六、一一一元，揆諸首揭規定，自無不合。
三至於原告訴稱：其經營逾千家連鎖便利商店，提供二十四小時全年無休便利服務予
  消費者，其營業性質與服業無異，所列報ＰＯＳ與ＥＯＳ電子化系統之研究發展費
  用，應符合投資抵減辦法之適用範圍等語。查原告之簽證會計師查核報告書記載原
  告主要業務為連鎖便利商店之投資經營及食品罐頭等家庭百貨之零售、影印、型錄
  販售、鮮花、音樂帶．．．報紙、雜誌買賣及有關產品之進出口代理經銷與買賣，
  核屬買賣業，又依原告本年度營利事業所得稅自行申報行業代號為五六九一─一一
  便利商店，係屬中華民國稅務行業標準分類之商業（買賣業）大類下之其他綜合零
  售小類，其為買賣業而非服務業甚明，又其資訊系統革新工作，未具研究與發展性
  質，已如前述，原告所訴，洵無足採。
四綜上所述，本件被告之原處分（復查決定），認事用法，俱無違誤，訴願決定，予
  以維持，亦無不合，原告起訴意旨，非有理由，應予駁回。
五據上論結，本件原告之訴為無理由，依行政訴訟法第九十八條第三項前段，判決如
  主文。
中　　　華　　　民　　　國　　九十一　　年　　　十　　　月　　　九　　　日
                            臺 北 高 等 行 政 法 院  第 一 庭
                                           審 判 長  法    官  王立杰
                                                     法    官  劉介中
                                                     法    官  黃本仁
右為正本係照原本作成。
如不服本判決，應於送達後二十日內，向本院提出上訴狀並表明上訴理由，如於本判
決宣示後送達前提起上訴者，應於判決送達後二十日內補提上訴理由書（須按他造人
數附繕本）。
中　　　華　　　民　　　國　　九十一　　年　　　十　　　月　　  九  　　日
                                                     書 記 官  姚國華
